【裁判字號】    98,上訴,1704
【裁判日期】    980930
【裁判案由】    強盜等
【裁判全文】
臺灣高等法院臺中分院刑事判決        98年度上訴字第1704號
上  訴  人  臺灣彰化地方法院檢察署檢察官
上  訴  人
即  被  告  丁○○
                      號
                    (另案於臺灣臺中監獄執行中)
指定辯護人 本院公設辯護人  甲○○
上  訴  人
即  被  告  己○○
                      號
                    (另案於臺灣臺中監獄執行中)
選任辯護人  張智學律師
上列上訴人等因被告等強盜等案件，不服臺灣彰化地方法院98年
度訴字第32號中華民國98年6月11日第一審判決（起訴案號：臺
灣彰化地方法院檢察署97年度偵字第3536、5467號），提起上訴
，本院判決如下：
    主  文
上訴駁回。
    事  實
一、丁○○前因竊盜案件經臺灣臺中地方法院判處有期徒刑4月
    確定，於民國96年7月1日執行完畢。仍不知悔改，與己○○
    共同基於意圖為自己不法之所有攜帶兇器強盜之犯意聯絡，
    於96年10月16日晚間8時許，先搭乘不知情之子○○所駕駛
    之計程車前往彰化縣北斗鎮○○路「全聯超市」旁空地下車
    ，下車時並向子○○索取叫車之聯絡電話0000-000000號，
    丁○○、己○○2人即逗留該處尋找目標伺機作案，同日晚
    間9時11分許，適庚○○自上開超市購物後步出，甫進入其
    停放超市旁空地之5432-LG號自小客車內尚未將車門上鎖之
    際，均戴口罩、手套（口罩、手套均未扣案）之丁○○、己○○見機不可失，旋即上前分別打開該車左側之前、後門，
    丁○○由前座入內將坐於駕駛座之庚○○往右推擠，己○○
    進入該車後座，以手強拉庚○○身體，使庚○○躺臥在該車
    中間扶手上，造成庚○○小腿受有瘀血之傷害，己○○並取
    出不知何人所有客觀上具有危險性，足供兇器使用之水果刀
    1把（未扣案）架在庚○○脖子上，使庚○○不能抗拒，丁○○、己○○以上開強暴方法壓制庚○○行動自由後，即由
    丁○○駕車沿北斗鎮○○路、斗苑路接中山路往北駛離，約
    10分鐘後，己○○將庚○○拉至左後座，仍以水果刀架住庚○○脖子，並以左手抓住庚○○左手防其開門脫逃。途中丁○○在庚○○不能抗拒下，停車搜括庚○○所攜帶皮包內財
    物，取走其內新臺幣（下同）1500元，己○○則取下所戴之
    口罩及手套，丁○○、己○○2人見強盜之財物過少，乃接
    續上揭共同強盜之犯意聯絡，命庚○○撥打電話予其夫戊○○，向其夫誆稱與人發生車禍須賠償3萬元云云，庚○○不
    得已乃於當晚9時45分許，撥打電話予戊○○，並約在彰化
    縣田尾鄉○○路與中山路口之「7- 11」便利商店前付款；
    其後，丁○○亦取下所戴之口罩；庚○○對己○○告以為方
    便取款，由其換坐至右後座，己○○乃與庚○○互換位置，
    由己○○坐於左後座、庚○○坐於右後座，己○○則仍以水
    果刀抵住庚○○左腰部，持續壓制庚○○之行動自由，避免
    庚○○趁隙脫逃。戊○○領款後，隨騎機車前往約定地點等
    候，見庚○○車輛駛至，戊○○即上前站立該車右後車門處
    ，丁○○則開啟右後車窗約5至15公分，並轉頭查看交款情
    形，戊○○透過車窗縫隙，察覺駕駛人並非庚○○，且後座
    又有他人，情況有異，認庚○○恐係遭挾持，惟因擔心庚○○安危，迫不得已乃由車窗縫隙將3萬元交予庚○○接手，
    庚○○則對戊○○告以「這2人是警察」等語，示意報警。
    丁○○於戊○○交款得手，旋即驅車搭載庚○○沿田尾鄉○○路北上逃逸，途中於22時01分17秒經永靖鄉○○路永靖派
    出所前，丁○○以其0000-000000號行動電話撥打上揭子○○之0000-000000號行動電話聯繫叫車欲前往台中，嗣仍駕
    車前行，於22時12分47秒駛至社頭鄉○○路時，丁○○又以
    行動電話撥予子○○之行動電話告知取消叫車，繼續將車駛
    至田中火車站廣場前，丁○○、己○○2人下車後命庚○○
    駕車駛離，22時17分許2人在田中火車站前搭乘癸○○所駕
    之計程車，丁○○於22時19分39秒時在車內撥打行動電話予
    友人丑○○商約前往唱歌隨又作罷，2人搭車南行至二水火
    車站南側巷口下車後，於22時30分許己○○步行至二水鄉文
    化村1巷37號前，將作案時穿著之黑色毛線衣丟棄在壬○○
    住處前椅子上旋即快步離去。嗣經警據報循線查獲上情，並
    起獲己○○上揭所丟棄之黑色毛線衣1件。
二、己○○、丁○○又於96年10月19日夜間與丑○○共犯強盜罪
    （此部分業經判決確定），彼二人均明知於96年10月19日下
    午5時許在彰化縣埔心鄉油車村在丑○○住處，己○○提議
    由伊租車後交由丑○○駕車搭載彼2人，一起前往搜尋在銀
    行提款機提款之婦女，確認目標後，由己○○、丁○○下車
    進入被害人所駕車內強盜財物，再由丑○○駕車接應，上開
    謀議係經其等3人所同意，並於當晚共同對辛○○強盜財物
    得手後，丑○○亦分得贓款3千元等情。詎己○○、丁○○2
    人竟分別基於偽證之犯意，於97年5月16日原審法院97年度
    訴字第961號就其等3人之強盜案件審理中，各以證人身分供
    前具結，己○○虛偽證稱：伊向丁○○提議行搶時，丑○○
    邊講手機邊上樓，沒有聽到伊之提議，至犯案地點下車時，
    丑○○亦不知道伊與丁○○下車要做何事云云。丁○○則虛
    偽證稱：己○○向伊提議行搶時，丑○○已在樓上，沒有聽
    見該提議，行搶計畫沒有包含丑○○，事後丑○○未分到錢
    云云，而對與該強盜案案情有重要關係之事項，分別為虛偽
    之陳述。
三、案經彰化縣警察局北斗分局報告（強盜部分）及原審法院依
    職權告發（偽證部分），由臺灣彰化地方法院檢察署檢察官
    偵查起訴。
    理  由
壹、關於證據能力部分：
一、按被告以外之人於檢察事務官、司法警察官或司法警察調查
    中所為之陳述，與審判中不符時，其先前之陳述具有較可信
    之特別情況，且為證明犯罪事實存否所必要者，得為證據，
    刑事訴訟法第159條之2定有明文。依本條規定，被告以外之
    人於檢察事務官、司法警察（官）調查時所為之陳述，屬傳
    聞證據，依同法第159條第1項規定，本無證據能力，必具備
    「可信性」及「必要性」二要件，始例外得適用上開第159
    條之2規定，認有證據能力，而得採為證據。此之「必要性
    」要件，必須該陳述之重要待證事實部分，與審判中之陳述
    有所不符，包括審判中改稱忘記、不知道等雖非完全相異，
    但實質內容已有不符者在內，且該審判外之陳述，必為證明
    犯罪之待證事實存在或不存在所不可或缺，二者兼備，始足
    當之。故此所謂「為證明犯罪事實存否所必要者」，既必須
    達不可或缺之程度，自係指就具體個案案情及相關卷證判斷
    ，為發現實質真實目的，認為除該項審判外之陳述外，已無
    從再就同一供述者取得與其上開審判外陳述相同供述內容，
    倘以其他證據代替，亦無從達到同一目的之情形而言（最高
    法院95年度台上字第4414號判決意旨參照）。另「可信性」
    要件，乃指陳述係在特別可信為真實之情況下所為者而言，
    例如被告以外之人出於自然之發言，或違反自己利益之陳述
    等特別情形均屬之（最高法院95年度台上字第5740號判決意
    旨參照）。查：
(一)本件被害人即證人庚○○、戊○○、證人子○○、癸○○、
    壬○○等之警詢供述，屬被告以外之人於審判外之陳述，而
    其等警詢時就陳述之重要待證事實部分，與審判中之陳述雖
    有部分不符，或稱忘記、或稱不知道，與渠等在警詢時所供
    雖非完全相異，然該警詢之陳述，乃為證明本件強盜犯罪之
    待證事實存在或不存在所不可或缺，被告2人及其等之辯護
    人雖不同意有證據能力，惟上揭證人等之警詢供述，於原審
    審理詰問時，經逐一提示並告以要旨供各該證人確認，且亦
    經被告2人及其等之辯護人予以詰問，因上揭證人等之警詢
    供述已在法院審理時呈現，上揭證人等均未表示該警詢係警
    員違法取得，亦即該警詢筆錄作成時之情況，並無不適當之
    情形，且有可信性，又與本案強盜罪部分之待證事實具有必
    要性，揆諸上揭理由，該等證人等於警詢之陳述，核有證據
    能力。被告2人及其等之辯護人爭執該等證人於警詢時之供
    述無證據能力云云，並非可採。另對於警方根據證人庚○○
    、癸○○、壬○○等警詢供述所製作之強盜嫌犯逃逸路線圖
    ，因係證人庚○○、癸○○、壬○○等警詢供述之衍生性證
    據，亦應視為係屬該等證人警詢供述之一部分，準此，亦具
    有證據能力。
(二)證人丑○○於警詢中之陳述，對被告丁○○、己○○而言，
    係被告以外之人於審判外之陳述，因被告丁○○及其辯護人
    同意該警詢筆錄有證據能力，經審酌證人丑○○於其所涉原
    審法院97 年度訴字第961號乙案中，並未表示該警詢筆錄係
    出於警員之違法取供，亦即該警詢筆錄作成時之情況，並無
    不適當之情形，且與本案偽證罪部分之待證事實具有關聯性
    ，依同上理由，證人丑○○之警詢供述對被告丁○○而言，
    具有證據能力。另被告己○○及其辯護人雖不同意丑○○之
    警詢筆錄有證據能力，然因證人丑○○於原審審理時所為之
    證述，與其於警詢所為之陳述不同，且證人丑○○於警詢之
    陳述，乃為被告丁○○、己○○是否涉犯本件偽證罪所不可
    或缺之證據，是證人丑○○之警詢陳述，已合乎前述之必要
    性要件，又如上所述，因證人丑○○於其所涉強盜案件審理
    時，並未表示其警詢筆錄係警員違法取得，依此情形，可認
    證人丑○○之警詢陳述，具有特別可信之情況，得採為證據
    。
二、又被告以外之人於偵查中向檢察官所為之陳述，除顯有不可
    信之情況者外，得為證據。刑事訴訟法第159條之1第2項定
    有明文。本件證人庚○○、戊○○、子○○、癸○○等於檢
    察官訊問時經具結之證言，被告丁○○及其辯護人同意有證
    據能力；另被告己○○及其辯護人則以未經其等行使反對詰
    問權，而爭執該等證言之證據能力。惟按「92年修正公布之
    刑事訴訟法，改採以當事人進行為主之訴訟制度，檢察官代
    表國家偵查犯罪、實施公訴，基於當事人一方原告之地位，
    就被告犯罪事實及訴訟條件與據以認定證據能力等訴訟程序
    上之事實，固應善盡舉證責任。然因檢察官訊問證人、鑑定
    人等被告以外之人時，均能遵守法律規定而不致違法取供，
    並令具結，可信性極高，為兼顧理論與實務，乃於同法第15
    9條之1明定檢察官於偵查程序取得被告以外之人所為陳述，
    除顯有不可信之情況者外，均有證據能力，得為證據。而所
    謂『顯有不可信』之情況，係指其不可信之情形，甚為顯著
    了然者，固非以絕對不須經過調查程序為條件，然須從卷證
    本身，綜合訊問時之外部情況為形式上之觀察或調查，即可
    發現，無待進一步為實質調查之情形而言。至被告等當事人
    、代理人、辯護人、輔佐人若主張其顯有不可信之情形者，
    本乎當事人主導證據調查原則，自應負舉證責任，否則，被
    告以外之人向檢察官所為之陳述，毋庸另為證明，即得作為
    認定被告犯罪之證據」，有最高法院96年度台上字第5684號
    判決要旨可循。本件被告己○○及其辯護人並未指出證人庚○○、戊○○、子○○、癸○○於檢察官訊問時經具結之證
    言，有何顯有不可信之情況，何況證人庚○○、戊○○、子
    ○○、癸○○等人於法院審理時，亦經被告己○○及其辯護
    人予以詰問，是證人庚○○、戊○○、子○○、癸○○於檢
    察官訊問時經具結之陳述，自有證據能力。
三、按被告以外之人於審判外之言詞或書面陳述，除法律有規定
    者外，不得作為證據，刑事訴訟法第159條第1項固有明文。
    惟被告以外之人於審判外之陳述，雖不符刑事訴訟法第159
    條之1至第159條之4之規定（得為證據之情形），而經當事
    人於審判程序同意作為證據，法院審酌該言詞陳述或書面陳
    述作成時之情況，認為適當者，亦得為證據。當事人、代理
    人或辯護人於法院調查證據時，知有第159條第1項不得為證
    據之情形，而未於言詞辯論終結前聲明異議者，視為有前項
    之同意。刑事訴訟法第159條之5第1、2項定有明文。本案之
    通聯調閱查詢單，係屬被告以外之人於審判外之陳述，被告
    2人及其等辯護人與檢察官均同意作為證據；另被告丁○○
    之警詢供述，對同案被告己○○而言，亦屬被告以外之人於
    審判外之陳述，被告己○○及其辯護人與檢察官，亦均同意
    作為證據；再其等對於上述陳述，於原審及本院審理時，均
    未聲明異議；經審酌該等書面及言詞陳述作成時之情況，亦
    均認為適當，復與本案待證事實具有關聯性，故均得作為證
    據。
四、另本案監視器錄影畫面之翻拍照片及警員之現場採證照片，
    係原裝設之監視器或警員於勘查現場時，透過錄影設備、照
    相機對現場景物、特徵拍攝所形成之機械性紀錄，再翻拍或
    還原於照相紙上，因其現場拍攝之情形與相片所呈現之內容
    ，是藉由照相設備之正確性來加以保障其內容之一致性，而
    非人對現場情形之言詞描述本身，故非屬供述證據，自無傳
    聞法則之適用。惟上開照片既係透過照相設備拍攝後所得，
    並與本案犯罪事實具有關聯性，且被告2 人及其等之辯護人
    、檢察官於審理時，對於卷內所附之上開照片，均未表示異
    議，或主張係執法人員違法取得，復查無不得作為證據之事
    由，故亦得作為證據。
貳、有罪部分：
一、訊據上訴人即被告（下稱被告）丁○○、己○○2人對於上
    揭事實二所示之偽證犯行業已坦承不諱，被告2人對於事實
    一所示之強盜犯行則均矢口否認，均辯稱：伊等於96年10月
    16日當晚，並未至北斗鎮○○路之「全聯超市」，並均否認
    扣案之毛線衣及手套為伊等所有云云。被告丁○○之辯護人
    為其辯護略謂：依彰化縣警察局北斗分局偵查報告書記載，
    本件強盜案之嫌犯係全程戴口罩、手套，然庚○○於審理時
    卻證稱嫌犯並非全程戴口罩，所以其清楚被告丁○○之特徵
    ，然證人戊○○於審理時則證稱庚○○對於歹徒沒有印象，
    可見證人庚○○之指認係出於臆測；又戊○○雖證稱其交款
    時，有看清楚丁○○即為當時之駕駛，然當時車窗僅開啟約
    5公分縫隙，停車約15秒，駕駛人又未下車，證人戊○○卻
    稱可清楚看見駕駛人容貌、特徵，以及身高約168公分云云
    ，實有可疑；又證人子○○偵訊時證稱其當晚在田尾鄉頂好
    超市前係搭載3人至全聯超市旁空地下車，然本案犯案歹徒
    僅2人，該證人所證與經驗法則有違，後無法指認被告丁○○是否其所搭載之人；另證人癸○○、壬○○均無法指認被
    告丁○○，而指認同案被告己○○，竟係憑頭型、臉型，而
    非臉部特徵，其等之指認亦難採信；另監視器之翻拍照片、
    現場照片及扣案之毛線衣1件、手套1只，均無法證明被告丁○○與本件強盜案有關等語。被告己○○之辯護人則為其辯
    護略謂：依警局偵查報告書之記載，庚○○描述歹徒在犯案
    過程中全程戴口罩及手套，歹徒既然戴口罩及手套，實無理
    由中途將口罩取下之理，又證人戊○○亦證稱庚○○對歹徒
    印象模糊，無法指認，可見證人庚○○並未詳細觀察歹徒形
    貌；又證人戊○○在短暫時間內能否清楚記憶所見之人，實
    有疑問，況其委請素描專家所描繪之歹徒容貌，與被告丁○○個人臉部特徵亦不完全相符，是被告丁○○是否有為上開
    強盜犯行已有疑問，即使被告丁○○有此犯行，亦不能推論
    被告己○○亦有此犯行；而證人子○○、癸○○於警詢時指
    認被告己○○，僅憑大概之印象，既未對其所搭載之乘客之
    五官詳為觀察，其等之指認亦不適於採為不利被告己○○之
    認定；再被告丁○○所持行動電話，雖與證人子○○之行動
    電話間有聯繫，然是否即為被告丁○○所撥打亦有可疑，且
    依證人子○○證述當時搭乘計程車之人，並未攜帶刀械，是
    搭乘證人子○○計程車之人，有無參與本件攜帶兇器強盜案
    件亦有疑義。另扣案之毛線衣及手套，既未經採集DNA確認
    被告己○○曾經穿過，自不能遽予認定為被告己○○所有等
    語。
二、經查：
(一)就強盜罪部分：
１、被告丁○○、己○○2人如何於上揭時地攜持水果刀共同為
    本件強盜犯行等事實，業據證人庚○○、戊○○於警詢、偵
    訊及原審審理時予以指認，並證述綦詳；且本件於案發當晚
    8時許，先搭乘證人子○○之計程車前往北斗鎮○○路「全
    聯超市」旁空地下車之人，嗣後又於同晚10時1分許、10時
    12分許，先後以行動電話0000-000000號聯繫子○○叫車及
    取消叫車等情，亦據證人子○○證述明確（見警卷第44頁）
    ；而門號0000-000000號之行動電話，係案外人寅○○申請
    後交予被告丁○○使用，於96年10月間即係由被告丁○○所
    使用，亦據證人寅○○於原審審理時證述甚明，復為被告丁○○於警詢時供承在卷（見警卷第58頁），並有通聯調閱查
    詢單1份在卷可稽（見警卷第61頁），上開搭乘子○○之計
    程車前往上揭「全聯超市」旁空地之人，其中1人為被告丁○○之事實已明。嗣於同晚10時17分許，在田中火車站搭乘
    癸○○之計程車至二水火車站南側巷口下車，其中1人為被
    告己○○乙節，亦據證人癸○○於原審證稱其於警詢中之指
    認無誤，並有卷附之監視器錄影畫面翻拍照片2張可憑（見
    警卷第78頁）；另於同晚約10時30分許，攜帶扣案之黑色毛
    線衣1件，至二水鄉文化村1巷內丟棄之人為被告己○○，亦
    據證人壬○○於原審證稱其於警詢中之指認屬實，並有現場
    照片2張（見警卷第83頁）可參，是於96年10月16日當晚搭
    乘證人癸○○計程車中之1人，及棄置該扣案之黑色毛線衣
    之人為被告己○○之事實，亦可認定。
２、又0000-000000號行動電話係被告丁○○所持用，於96年10
    、11月間，均係被告丁○○自行使用，未借予他人，已據被
    告丁○○於警詢時供承甚明（見警卷第58頁），稽諸該行動
    電話案發時之通聯紀錄及基地台位置所示（警卷第62-65頁
    ）：
、該行動電話於是日19時02分31秒與丑○○之0000-000000號
    通聯後，迄本案強盜案發時間內為空白，直到是夜22時01分
    17 秒始又有撥予子○○行動電話之通聯紀錄；又是夜被告2
    人駕車搭載庚○○沿田尾鄉○○路北上逃逸，途中於22時01
    分17秒經永靖鄉○○路永靖派出所前，被告丁○○以上揭行
    動電話撥打子○○之0000-000000號行動電話叫車欲前往台
    中，當晚22時12分47秒於社頭鄉○○路，被告丁○○又以該
    行動電話撥予子○○取消叫車，業據證人庚○○於警詢中供
    證：「約22時許在永靖鄉○○路永靖派出所前，有1名歹徒
    撥打1通行動電話，叫計程車，於22時10分許開到社頭鄉○○路之前有打1通電話，推掉叫計程車，歹徒只撥打2通電話
    ，是使用歹徒自己電話撥打」等語（警卷第15頁）、證人即
    計程車司機子○○於警詢時供證：「直到96年10月16日22時
    01分剛所載之客人打電話給我詢問到台中多少？我說新台幣
    1千元，雙方達成協議後，要我到彰化縣永靖鄉頂新公園前
    車站站牌等，他我到達後等他約10分鐘，客人又打電話給我
    說不必了」等語在卷（警卷第44頁），而被告丁○○上揭行
    動電話之通聯紀錄確於是夜22時01分17秒發話予0000-00000
    0號，其時基地台位置確在田尾鄉至永靖鄉○○路間；22時
    01分17秒再發話予0000-000000號時之基地台位置係在社頭
    鄉○○路，經核該行動電話之通聯時間、基地台位置，與證
    人庚○○、子○○上揭所證諸情俱相符合。
、嗣被告2人駕車搭載被害人庚○○續駛至田中火車站廣場前
    ，2人下車後命庚○○駕車駛離，22時17分許2人在田中火車
    站前搭乘癸○○之計程車，22時19分39秒丁○○曾在車內撥
    打行動電話予友人丑○○商約前往唱歌旋又作罷乙節，亦據
    證人庚○○供證：「．．．到達永靖鄉○○○○路右轉永興
    路、員集路田中火車站廣場，叫我開車離開，之後我就不知
    道他去向了」等語（警卷第19頁背面）、證人即計程車司機
    癸○○供證：「（現警方提供於96年10月16日22時17分在彰
    化縣田中鎮火車站前所攝錄之2名男子，是否乘坐你所有營
    業自小客車（2Q-273）至彰化縣二水鄉火車站前下車之男子
    ？）是的沒錯。．．．（有無聽到談話內容？）有告訴我說
    要去二水鄉，然後其中1人上車約2至4分鐘後有打行動電話
    給他人說要去KTV，但最後決定去二水鄉火車站」等語在卷
    （警卷第36頁），而被告丁○○之行動電話是夜22時19分39
    秒確有與丑○○之0000-000000號行動電話通話23秒，其時
    之基地台位置確在田中鎮，亦與證人庚○○、癸○○上揭所
    證相符。
、再被告2人至二水火車站下車後，是夜22時30分許被告己○○行至二水鄉文化村1巷37號前，將作案時穿著之黑色毛線
    衣丟棄在壬○○住處前椅子上即快步離去，亦據證人壬○○
    於警詢中供證明確（警卷第30-31、33頁），而被告丁○○
    上揭行動電話於是夜22時37分07秒與人通聯時之基地台位置
    亦已在二水鄉。衡酌被告丁○○行動電話之通聯紀錄及基地
    台位置顯示，俱與證人庚○○、子○○、癸○○、壬○○等
    人所證本件強盜案過程中歹徒撥打電話之時間、對象、行進
    路徑及基地台座落位置均屬吻合，苟非確為被告2人所為，
    豈有巧合若此之可能？足見被告2人共同犯下本件強盜犯行
    無訛。
３、被告2人及其等之辯護人雖以上揭情詞置辯，惟查：
、依證人子○○證稱：於96年10月16日晚間8至9時許在車行排
    班時，接獲1通電話說要叫車，要其至田尾鄉○○路頂好超
    市附近載客，其就驅車前往載2名男子身穿黑色衣服，到北
    斗鎮○○路「全聯社」（即全聯超市）附近空地下車，欲下
    車前其中1名男子向其索討行動電話，說等一下還要坐車時
    要叫其載，其就將0000-000000號行動電話留給伊。直到96
    年10月16日晚間10時1分許，當晚剛剛所載之客人，以0000-
    000000號行動電話撥打其0000-000000號行動電話，詢問說
    到台中多少錢，其告知為1000元後，雙方達成協議，對方要
    其至永靖鄉頂新公園（即和德園）前車站站牌等伊，其到達
    後等候約10分鐘，客人又打電話給其說不必了等語（見警卷
    第44頁），參諸被告丁○○自承斯時該0000-000000號行動
    電話為伊所使用，以及證人庚○○指認當時在北斗鎮○○路
    「全聯超市」旁，進入其車內強盜其財物之人為被告2人等
    情，足見被告2人及其等之辯護人辯稱被告2人當時未至上開
    「全聯超市」附近云云，並無可採。至被告丁○○之辯護人
    謂證人子○○證稱搭載3人，為何僅有2人犯本件強盜案，有
    違經驗法則云云，以及被告己○○之辯護人謂證人子○○證
    稱未見當時乘客有攜帶刀械，而檢察官卻起訴攜帶兇器強盜
    ，實有疑義云云。然查，縱證人子○○證述其當晚搭載前往
    上開「全聯超市」之乘客為3人乙情屬實，惟其中1人，至該
    「全聯超市」後，究係不知被告2人有此強盜犯罪計畫而先
    行離去，或知悉該犯罪計畫後畏於刑罰而離去，均有可能，
    被告丁○○之辯護人謂上情與經驗法則有違云云，實無可採
    ；又被告2人於犯強盜罪時，均穿著長袖衣物，有上開監視
    錄影翻拍照片可參，則其等將所攜水果刀藏置衣物內並無困
    難，被告己○○之辯護人謂證人子○○所證是否屬實尚有疑
    義云云，亦無足取。
、被告2人之辯護人固援引彰化縣警察局北斗分局偵查報告書
    內所載「歹徒於犯案過程中全程戴口罩及手套」等語（見警
    卷第2頁），及證人戊○○於審理時證稱：庚○○前往警局
    指認時都無法辨認歹徒等語，而謂證人庚○○被害過程中未
    詳細觀察歹徒之五官，其指認屬出於臆測云云。然查，上揭
    彰化縣警察局北斗分局之偵查報告書並非本案之證據，則被
    告2人之辯護人執作彈劾證人庚○○陳述真實性之證據，即
    屬無據。況該偵查報告書所載上揭內容，與證人庚○○警詢
    證稱：該2名男子上車後有將口罩脫下等語（見警卷第19頁
    背面），及證人戊○○於原審審理時所證：當時之駕駛未戴
    口罩等語（見原審卷第122頁），均有不符，自難認該偵查
    報告書之記載無誤。至於被告2人於壓制被害人庚○○行動
    自由後於駕駛途中，為何取下口罩，核屬被告2人之心態、
    當時配戴口罩是否舒適，乃至關其等犯罪手法之問題，且
    作案歹徒於犯案之初戴口罩，在犯案過程中是否必不可能再
    取下口罩，亦難謂有何定論，被告己○○之辯護人謂證人庚○○指稱歹徒原係配戴口罩，其後卻又取下，所證與常情不
    符云云，自非足採。又證人庚○○於警局指認被告己○○時
    ，雖曾表示其還不能確認、要想一下（見原審卷第120頁）
    ，證人戊○○容或因而主觀上誤認庚○○無法辨認被告己○○，尚非無此可能，參諸證人庚○○與被告2人在其車內近
    距離共處約30分鐘之久，應不致亳無印象，就其對被告己○○特徵所為「臉上有很多青春痘」之描述等語（見原審卷第
    116頁背面），亦與原審當庭勘驗被告己○○之左右臉頰，
    確遺留有青春痘之疤痕之特徵吻合（見原審卷第120頁），
    豈能謂庚○○之指認係出於臆測。再者，扣案之黑色毛線衣
    係被告己○○所丟棄，已如上述，且該件毛線衣，於原審審
    理時經當庭與被告己○○之上半身比對，亦適合被告己○○
    穿著（見原審卷第119頁背面），足見證人庚○○指認被告2
    人即為本件強盜案之歹徒乙節，信而有徵，堪以採信。被告
    2人之辯護人謂證人庚○○之指認係出於臆測云云，殊無足
    採。被告己○○及其辯護人於本院審理中雖又執詞辯以被害
    人庚○○之指認係受警誘導詢問云云，然均未提出任何事證
    以供調查，而其等聲請傳訊證人即彰化縣警察局溪湖分局刑
    事小隊長徐玉林、北斗分局丙○○○○○，經到庭詰問後，
    亦未見有何誘導詢問情事（參本院審理筆錄），被告己○○
    及其辯護人此部分所辯，亦屬無據。
、證人戊○○於原審審理時已證稱：當時其是在車子停下後
    ，右後車窗搖下來時，看到開車的人不是其妻子，當時其係
    站在車右後座那邊，開車的人有回頭，透過車窗，其剛好看
    到開車之人的臉、身體，其看了約15秒，因為當時情形很特
    殊，兩個男人載其妻子過來，其想應該是製造假車禍，所以
    其有去注意對方的長相等語明確（原審卷第122頁）。因證
    人戊○○心覺情狀有異，乃特別注意其配偶車內陌生人之特
    徵，其站立之位置又係便利商店前之明亮處所，且當時坐於
    駕駛座之被告丁○○有搖下車窗約5至15公分寬，並回頭看
    證人戊○○，則證人戊○○在特別注意之下，依其位置、目
    視角度及光線，可以清楚看見並記憶被告丁○○之容貌，衡
    諸日常生活之經驗法則，實無困難。被告2人之辯護人謂證
    人戊○○於短暫時間及從僅只5公分之車窗縫隙，不可能看
    清及記憶被告丁○○之容貌云云，應屬辯護人個人意見，無
    可憑採。至於素描專家所描繪之嫌犯畫像，雖與被告丁○○
    個人臉部容貌不盡相符，惟此涉及證人戊○○、庚○○對於
    該歹徒容貌之描述、表達，以及素描專家對該描述之認知與
    能力問題，尚難以該素描畫像與被告丁○○之臉部容貌不盡
    相符，即資為有利被告2人之認定。
、證人癸○○於警詢、偵訊時，及證人壬○○於警詢時分別指
    認被告己○○，證人癸○○係根據頭型、臉型及其印象為指
    認（見原審卷第129頁），證人壬○○則係根據臉型輪廓、
    眼神之印象來指認（見原審卷第132頁），均非無的放矢之
    指認，況證人癸○○、壬○○與被告己○○無冤無仇，並無
    構陷被告己○○之動機與必要。再者，即使再為相似之人，
    其等之長相特徵，仍有可資區別之處，對此差異，有時涉及
    個人言語表達能力問題，不易以言詞形容、表達，然並不影
    響其目視之後存留心中之印象，證人癸○○、壬○○上揭之
    指認自非不可採，被告2人之辯護人認證人癸○○、壬○○
    之指認被告己○○，不能作為認定被告2人涉犯本件強盜犯
    罪之證據云云，亦無可採。
４、綜合上述直接證據（即證人庚○○、戊○○之指述）及間接
    證據（即證人子○○、癸○○、壬○○、寅○○及被告丁○○之供述，及通聯調閱查詢單、監視器錄影畫面翻拍照片、
    現場照片等）間之關聯性，被告2人共同為上開攜帶刀械強
    盜之犯行，事證明確堪以認定。被告己○○及其辯護人於原
    審請求對被告己○○進行測謊鑑定，因依現有證據已可判斷
    ，此部分之聲請，核無必要，應予駁回，附此敘明。
(二)偽證罪部分：被告2人上開偽證犯行，業據被告2人於本院審
    理中供承不諱，且被告2人明知被告己○○於96年10月19日
    下午5時許，在另案共同被告丑○○住處提議，由己○○租
    車，再由丑○○駕車搭載丁○○、己○○2人，沿途搜尋前
    往銀行提款機提款之婦女，確認目標後，由己○○、丁○○
    下車進入被害人所駕車輛以強盜被害人之財物，再由丑○○
    駕車接應，上開謀議經其等3人同意，旋於當晚共同對辛○○強盜財物得手後，丑○○亦分得贓款3千元，證人丑○○
    確與被告2人共犯上述強盜犯行之事實，亦據原審法院97年
    度訴字第961號及本院97年度上訴字第1555號判決查證屬實
    並分別判處罪刑確定在案，有上開刑事判決可參。被告2人
    對該影響證人丑○○是否成立強盜罪之重要事項，知之甚明
    ，卻於原審法院97年度訴字第961號案件在97年5月16日審理
    時，以證人身分供前具結而分別為如事實欄二所示之虛偽陳
    述，此亦有該案當日之審判筆錄及被告2人當時具結之結文
    影本在卷可稽（第5467號偵卷第16-23頁、第42、43頁）。
    至於證人丑○○於原審審理時固結證稱：當天被告己○○沒
    有提到要去弄點錢，雖有要其開車，但沒有說其他的，其於
    事後亦未分到3千元，先前於警詢時會那樣說，是因為警察
    說不認的話，連其胞兄亦要抓起來云云（見原審卷第114頁
    背面至115頁背面）。惟查證人丑○○先前於該案審理中，
    並未抗辯其上揭警詢供述係經警員以強暴、脅迫或其他不正
    方法所取得，是證人丑○○於原審證稱其於警詢時所供係出
    於遭警察脅迫，實則被告己○○當時未提議強盜他人財物，
    且其亦未分配到贓款云云，顯係迴護被告2人之詞，不足採
    信。此部分事證亦甚明確，被告2人上開偽證之犯行，同堪
    認定。
三、論罪科刑部分：
(一)按刑法第321條第1項第3款之攜帶兇器竊盜罪，係以行為人
    攜帶兇器竊盜為其加重條件，此所謂兇器，其種類並無限制
    ，凡客觀上足對人之生命、身體、安全構成威脅，具有危險
    性之兇器均屬之，且祇須行竊時攜帶此種具有危險性之兇器
    為已足，並不以攜帶之初有行兇之意圖為必要，最高法院79
    年台上字第5253號判例可資參照。本件被告丁○○、己○○
    於強盜時所攜水果刀雖未扣案，然一般水果刀質地堅硬、刀
    鋒銳利，足以殺傷人之生命、身體，依一般社會通念，顯係
    具危險性之兇器無疑。核被告2人就事實一該部分所為，均
    係犯強盜罪而有刑法第321條第1項第3款攜帶兇器之情形，
    應均依刑法第330條第1項之加重強盜既遂罪論斷。被告2人
    就加重強盜之犯行，互有犯意聯絡及行為分擔，均為共同正
    犯。被告2人以強暴方法至使被害人庚○○不能抗拒，而取
    走被害人庚○○之財物後，又基於同一犯意、為達同一目的
    而利用同一機會，在密切接近之時地，接續以脅迫方法至使
    被害人戊○○不能抗拒，而交付財物，屬接續犯，應以包括
    一罪論。另按犯強盜罪，於實施強暴行為之過程中，如別無
    傷害之故意，僅因拉扯致被害人受有傷害，乃施強暴之當然
    結果，不另論傷害罪（最高法院91年度台上字第1441號判決
    意旨參照）；犯強盜罪而有妨害被害人之自由時，若強盜犯
    行業已著手實施，則所為強暴、脅迫等非法方法剝奪被害人
    行動自由行為，應包括在強盜行為之內，無另行成立刑法第
    302條第1項之妨害自由罪（最高法院23年上字第1578號、24
    年上字第4407號判例及92年度台上字第2184號判決要旨參照
    ）。被告2人於進入被害人庚○○之車內後，為壓制被害人
    庚○○之行動自由，以遂行其等強盜財物目的之過程中，拉
    扯被害人庚○○身體所致其小腿之瘀血傷害，以及直至被害
    人戊○○交付財物前之持續持刀控制被害人庚○○行動自由
    部分，因係被告2人基於一個強盜犯意聯絡所為，依上述說
    明，就此等部分，均不另論罪，附此敘明。被告2人就事實
    二該部分所為，分別係犯刑法第168條之偽證罪。被告2人所
    犯上揭加重強盜及偽證等二罪，犯意各別、行為互殊，均應
    分論併罰。又被告丁○○前因竊盜案件經臺灣臺中地方法院
    判處有期徒刑4月確定，於96年7月1日執行完畢，有臺灣高
    等法院被告丁○○之前案紀錄表在卷可參，其於上開徒刑執
    行完畢後，5年以內故意再犯本件有期徒刑以上之二罪，均
    為累犯，各應依刑法第47條第1項規定加重其刑。
(二)又被告2人供本件強盜犯行所用之水果刀1把、口罩各1個及
    手套各1雙，尚無從證明係屬被告2人所有，且因未扣案，爰
    不予宣告沒收；至於扣案之手套1只，被告2人均否認為其等
    所有，證人庚○○、戊○○亦未能證實該只手套即為被告2
    人犯案時所戴，且該手套又係在人群出入眾多之車站廣場前
    拾獲所扣案，不能證明係供本案犯罪所用之物，不能沒收。
    另扣案之黑色毛線衣1件，固屬被告己○○所有，惟因該黑
    色之毛線衣，僅係一般平常穿著之衣物，其事後將之丟棄，
    應僅係避免遭查獲，尚不能認係供本案犯罪所用之物，亦不
    予沒收，均併此敘明。
(三)原審以被告2人犯行事證明確，引據刑法第28條、第330條第
    1項、第168條、第47條第1項、第51條第5款規定，並審酌被
    告丁○○有搶奪、竊盜等前科，被告己○○有竊盜前科（有
    其等前案紀錄表可參），素行均屬不佳，本件強盜以夜歸婦
    女為目標，危害社會治安，惡性重大；另被告2人於另案審
    理時對於案情重要關係事項，為迴護共犯而虛偽陳述，使裁
    判有發生錯誤之危險，殊有可議；且被告2人犯後否認犯行
    ，迄未賠償被害人損害，惟強盜部分，被告2人對被害人庚○○身體並未進而侵害，且確定得以逃逸後即將被害人庚○○釋放；被害人庚○○及戊○○於原審審理時亦經表明願予
    寬恕；另就偽證部分，被告2人所為，同時含有脫免該案自
    身所涉結夥三人加重強盜犯行之目的，並斟酌其等犯罪動機
    、目的、手段等情，及公訴人對強盜部分各求刑10年，偽證
    部分各求刑3年，然經審酌上情後認檢察官求刑尚屬過重等
    一切情狀，而分別量處被告丁○○有期徒刑捌年壹月（強盜
    罪部分）、陸月（偽證罪部分），定應執行刑有期徒刑捌年
    伍月，被告己○○有期徒刑捌年（強盜罪部分）、伍月（偽
    證罪部分），定應執行刑有期徒刑捌年肆月。核其認事用法
    均無不當，量刑亦屬妥適，檢察官以原審量刑過輕指摘原判
    決，及被告2人執詞否認強盜犯行就強盜部分提起上訴，均
    非有據，其等上訴皆無理由，應予駁回。
、無罪部分：
一、公訴意旨另略以：被告丁○○、己○○於強盜財物得手後，
    隨即載著被害人庚○○沿田尾鄉○○路往永靖鄉方向逃逸，
    嗣於永靖鄉○○路「和德園」旁，撥打電話予計程車司機子
    ○○，表示要搭乘其計程車前往臺中，惟2人其後又改變心
    意，遂撥打電話予子○○取消叫車，繼續駕駛被害人庚○○
    之車輛，並挾持被害人庚○○沿永靖鄉興農超市○○○○○
    路往社頭鄉方向行駛，抵達臺鐵（下同）社頭火車站時，發
    現沒有計程車可搭，遂又駕車前往田中火車站，抵達田中火
    車站後，命被害人庚○○立即將車開走、不可回頭看，被告
    丁○○、己○○即往田中火車站方向逃逸，再搭乘由癸○○
    所駕駛之計程車前往二水鄉二水火車站南側附近巷口下車，
    隨即逃逸無蹤。就此部分，因認被告2人另涉犯刑法第302條
    第1項之妨害自由罪嫌等語。
二、按犯罪事實應依證據認定之，無證據不得認定犯罪事實；不
    能證明被告犯罪者，應諭知無罪之判決，刑事訴訟法第154
    條第2項、第301條第1項分別定有明文。又刑事訴訟法第161
    條已於91年2月8日修正公布，其第1項規定：檢察官就被告
    犯罪事實應負舉證責任，並指出證明之方法，因此檢察官對
    於起訴之犯罪事實，應負提出證據及說服之實質舉證責任，
    倘所提出之證據不足為被告有罪之積極證明，或其指出證明
    之方法，無從說服法院以形成被告有罪之心證，基於無罪推
    定之原則，自應為被告無罪判決之諭知，最高法院有92年台
    上字第128號判例意旨可資參照。
三、按刑法第302條第1項之剝奪他人行動自由罪，須以強暴、脅
    迫、詐欺等方法，使被害人喪失或抑制其行動自由或意思活
    動之自由者，始得成立，最高法院75年度台上字第452號判
    決意旨可資參照。查被告2人自被害人戊○○處取得款項後
    ，即未再持刀押住被害人庚○○，而係搭載被害人直接朝火
    車站駛去，被害人庚○○亦未要求離去，雙方於車內即未再
    交談等情，已據證人庚○○於原審審理時證述甚詳（見原審
    卷第119頁背面），亦即此時證人庚○○之行動自由，並未
    再受到壓制；參以證人子○○上揭關於其於當晚10時1分許
    及10時12分許，先後接獲自被告丁○○持用之0000-000000
    號行動電話叫車及取消叫車之證述，以及被告2人於強盜得
    手後，確係先後至社頭、田中等處之火車站等情，亦有嫌犯
    逃逸路線圖在卷可參（見警卷第74頁）。足徵被告2人於強
    盜得手後，連人（即證人庚○○）帶車搭載被害人離去，目
    的僅係在於逃逸，並未有另行起意對被害人庚○○為妨害自
    由之犯意。因公訴人就此部分所提之現有證據，仍存有合理
    可疑，基於「罪證有疑，利於被告」之證據法則，自應為有
    利於被告2人之認定。就此部分，既無積極證據足認被告2人
    犯罪，自應諭知無罪之判決。檢察官就此部分之上訴意旨略
    以：刑法第302條第1項之妨害自由罪為繼續犯之一種，前後
    之剝奪他人行動自由行為，應不容予以割裂而論為數罪，原
    審既認定被告2人上開剝奪行動自由行為，應包括在強盜行
    為之內，縱使對於本件起訴被告2人剝奪被害人行動自由之
    起迄時點認定有所差異，亦不影響該剝奪行動自由行為屬同
    一行為之本質，原審就同一剝奪行動自由行為，另為一無罪
    諭知，其適用法則尚非妥適等語。按犯強盜罪而有妨害被害
    人之自由時，若強盜犯行業已著手實施，則所為強暴、脅迫
    等非法方法剝奪被害人行動自由行為，應包括在強盜行為之
    內，無另行成立刑法第302條第1項之妨害自由罪（最高法院
    23年上字第1578號、24年上字第4407號判例及92年度台上字
    第2184號判決要旨參照）。被告2人於遂行強盜財物過程中
    持續控制被害人庚○○行動自由部分，因係被告2人基於一
    個強盜犯意所為，固不應另為論罪或為無罪諭知，然公訴意
    旨係就此部分認被告2人另涉犯刑法第302條第1項之妨害自
    由罪，而以數罪起訴，原審因而就此部分另為無罪諭知，並
    無違誤，檢察官此部分之上訴亦屬無據，併應駁回。
據上論結，應依刑事訴訟法第368條，判決如主文。
本案經檢察官乙○○到庭執行職務。
中    華    民    國    98    年    9     月    30    日
            刑事第十庭    審判長法  官  林  照  明
                                法  官  郭  瑞  祥
                                法  官  林  欽  章
以上正本證明與原本無異。
如不服本判決應於收受送達後10日內向本院提出上訴書狀，其未
敘述上訴之理由者，並得於提起上訴後10日內向本院補提理由書
（均須按他造當事人之人數附繕本）「切勿逕送上級法院」。
                                書記官  卓  佳  儀
中    華    民    國    98    年    10    月    1     日
附錄本案論罪科刑法條全文：
中華民國刑法第330條第1項
犯強盜罪而有第321條第1項各款情形之一者，處7年以上有期徒
刑。
中華民國刑法第168條
於執行審判職務之公署審判時或於檢察官偵查時，證人、鑑定人
、通譯於案情有重要關係之事項，供前或供後具結，而為虛偽陳
述者，處7年以下有期徒刑。


司法院資訊處製作；財團法人民間司法改革基金會備份。
